最高法院民事判決　　　　　　　　　　　　　　　　八十八年度台上字第五九二號
　　上　訴　人　甲○○
　　訴訟代理人　彭火炎律師
　　　　　　　　陳勇松律師
　　　　　　　　魏順華律師
　　被 上訴 人　乙○○（即祭祀公業謝廷新公嘗管理人）
右當事人間請求返還土地事件，上訴人對於中華民國八十六年十月十三日台灣高等法
院第二審判決（八十五年度上字第一八七九號），提起上訴，本院判決如左：
    主  文
上訴駁回。
第三審訴訟費用由上訴人負擔。
    理  由
本件被上訴人主張：坐落苗栗縣銅鑼鄉○○○段第三○四、三○六、三一二之六、三
一二之七、三一二之八、三一三、六九八號土地為伊所有，上訴人竟無權占用第三○
四號地號土地如第一審判決附圖（下稱附圖）所示灰色部分面積七三二平方公尺，第
三○六地號土地如附圖所示灰色部分、面積七五二平方公尺，第三一二之六地號土地
如附圖所示黃色Ｍ部分，面積一平方公尺，第三一二之七地號土地如附圖所示黃色Ｐ
部分面積二七○平方公尺，第三一二之八地號土地如附圖所示黃色Ｓ部分，面積一一
三平方公尺，第三一三地號如附圖所示黃色部分、面積三九三平方公尺，第六九八地
號如附圖所示黃色Ｊ部分面積三○三○平方公尺，黃色Ｎ部分面積一一平方公尺，
在占用系爭土地上建築房屋，搭蓋工作物及種植農作物等情，爰依民法第七百六十七
條之規定，求為命上訴人將所占用系爭土地上之地上物拆除後，將系爭土地返還與伊
之判決。
上訴人則以：伊在第一審固以未占用被上訴人所有系爭土地置辯。嗣於原審改稱伊確
有與被上訴人訂立租約，成立耕地租約關係，被上訴人欲收回系爭土地，即為租佃爭
議，本件未經當地鄉鎮公所耕地租佃委員會調解、縣市政府租佃委員會調解，被上訴
人逕行起訴請求伊返還系爭土地，自有未合等語，資為抗辯。
原審依審理之結果，以：上訴人雖辯稱兩造就系爭土地有耕地租佃關係存在，並提出
兩造間所訂立之租約為證。惟查依系爭租約所載，租賃之土地地號為三○三、三○四
、三○五、三○六、六八五、六八六，承租人為上訴人之先夫邱來玉，出租人為謝長
海，有系爭租約附卷可稽。上訴人占用之土地中僅三○四、三○六地號土地記載於租
約內，其餘三一二－六、三一二－七、三一二－八、三一三、六九八等地號土地均未
訂立租約。又上訴人所提之租約，係於三十八年六月二十一日訂立，而耕地三七五減
租條例係於四十年六月公布施行，上訴人竟於三十八年即依該尚未公布施行之法律訂
約，顯有疑義。而對照登記簿謄本所示，祭祀公業謝廷新公嘗所有二十八筆土地，均
係於三十五年六月二十一日收件，登記日期則為三十六年五月二十一日，顯係統籌一
併辦理總登記，均由謝長海同一時間申辦登記。惟僅其中四筆土地（即二六四、三一
二－七、三一二－八、三一三）登記謝長海為管理人，餘則均列謝開立為管理人，有
祭祀公業謝廷新公嘗財產清冊附卷可憑。倘若該公嘗就系爭三○四、三○六號土地部
分，曾於謝開立死亡後選任謝長海為管理人，或謝長海為共同管理人之一，何以謝長
海辦理總登記時尚列謝開立為管理人﹖又公嘗於謝開立過世後即未再重新選任管理人
，迄至八十五年始再為選任，並於同年五月間申請管理人更名為乙○○，上訴人提出
之租約形式上係為鄉公所所製租約，且經銅鑼鄉鎮長張信河見證，理應依上開條例第
六條同時為租約登記，惟上訴人自承上開租約並未為登記，亦不合常理。則系爭三○
四、三○六地號土地，上訴人無法舉證證明係有管理權之人所訂立之租約。又上訴人
亦自承三一二－六、三一二－七、三一二－八、三一三、六九八地號土地均未訂立租
約，則上訴人無法證明兩造間有耕地租佃關係，被上訴人依民法第七百六十七條起訴
請求上訴人返還無權占有物，兩造間既無耕地租約存在，則毋庸經調解、調處，則被
上訴人提起本件訴訟，於法並無不合。至上訴人辯稱謝開立、謝長海皆曾任被上訴人
祭祀公業管理人，系爭土地雖以管理人謝開立名義登記，但其所有權人仍屬祭祀公業
謝廷新公嘗，則被上訴人前任管理人謝長海，自有權將系爭土地中之三○四、三○六
號與伊之被繼承人邱來玉訂立租約，縱無權訂約，亦有表見代理之適用；其餘四筆土
地雖未寫入租約，惟第三一三、六九八號土地始終由上訴人先夫邱來玉耕作，不得因
未訂立書面租約，即認未在租賃範圍；另第三一二－六、三一二－七、三一二－八號
土地上之農舍係出租人所供給之農舍及用地，依耕地三七五減租條例第十二條規定，
被上訴人亦不得請求拆除地上物返還土地云云。惟查被上訴人主張兩造就系爭土地並
無租賃關係存在，已如前述。且上訴人在第一審陳稱未占用被上訴人所有系爭土地，
系爭土地上建物均屬上訴人所有云云；在原審始改稱對系爭土地有租賃關係存在，系
爭土地上之房屋係被上訴人所提供之農舍云云，前後陳述不符。其於原審所為抗辯已
難置信。況系爭第三○四、三○六號土地管理人登記為謝開立，並非謝長海，謝長海
就該二筆土地自無權代理被上訴人與上訴人之夫邱來玉簽訂租約，依民法第一百七十
條規定，謝長海所訂之租約，對被上訴人自不生效力，亦無表見代理適用之餘地。上
訴人既不能舉證證明兩造間就系爭土地有租佃關係存在，自亦無適用耕地三七五減租
條例第十二條可言。上訴人占用系爭土地既屬無權占有，從而被上訴人本於所有權之
法律關係，訴請上訴人將系爭土地上之地上物拆除，將系爭土地返還被上訴人，自屬
有據，應予准許。爰維持第一審所為上訴人敗訴之判決，駁回其上訴，經核於法並無
違背。又原審既已認定兩造間就系爭土地並無租賃關係存在，則原判決所稱上訴人所
提出之租約既為台灣省新竹縣私有耕地租約，何以歷次續定租約皆由苗栗縣政府核定
﹖及系爭土地廢耕達一、二十年之久，被上訴人主張縱認上開租約有效，亦得終止租
約，自有理由云云，核屬贅論，且對於本件判決結果不生影響。上訴論旨，仍執陳詞
，並就原審取捨證據、認定事實及解釋契約之職權行使，指摘原判決不當，求予廢棄
，非有理由。
據上論結，本件上訴為無理由，依民事訴訟法第四百八十一條、第四百四十九條第一
項、第七十八條，判決如主文。
中      華      民      國    八十八    年      三      月     十九     日
                              最高法院民事第二庭
                                  審判長法官  曾  桂  香
                                        法官  劉  延  村
                                        法官  徐  璧  湖
                                        法官  劉  福  聲
                                        法官  黃  秀  得
      右正本證明與原本無異
                                              書  記  官
中      華      民      國    八十八    年      四      月      一      日
